【裁判字號】    98,易,1577
【裁判日期】    981016
【裁判案由】    妨害自由等
【裁判全文】
臺灣板橋地方法院刑事判決              98年度易字第1577號
公  訴  人  臺灣板橋地方法院檢察署檢察官
被      告  甲○○
上列被告因妨害自由等案件，經檢察官提起公訴（98年度偵字第
3771號），本院判決如下：
    主  文
甲○○幫助乘他人急迫，貸以金錢，而取得與原本顯不相當之重
利，處拘役伍拾伍日，如易科罰金，以新臺幣壹仟元折算壹日。
    事  實
一、甲○○明知將自己之金融帳戶存摺及金融卡提供予他人使用
    ，將可能幫助他人遂行不法犯行，竟因向丙○○（由本院另
    行審結）借款後無力償還，即於民國97年7、8月間某日，基
    於幫助重利之犯意，以抵銷其積欠丙○○債務新臺幣（下同
    ）20,000元之代價，將其所有第一商業銀行復興分行（下簡
    稱第一銀行復興分行）帳號00000000000號帳戶之存摺、印
    章、金融卡、密碼等物交付予丙○○使用。丙○○基於牟取
    與原本顯不相當重利之犯意，自95年12月間某日起，在臺北
    縣蘆洲市○○○道76號之住處經營地下錢莊，其於報紙分類
    廣告上刊登借款廣告，對外自稱為「林先生」、「王先生」
    、「陳媽媽」等名義，招攬急需現金周轉之民眾向其借款，
    並先後將甲○○前揭帳戶作為其貸放給借款人後收取借款人
    償還高額利息或償還本金之用。適有如附表所示之借款人因
    需款孔急，分別於附表所示之時間、地點向丙○○借款，其
    等借款方式均係由借款人簽發借據、本票及提供身分證件、
    健保卡正本或影本等物供作擔保，並以每10日或7 日為1 期
    ，借款每萬元每期應支付1,000 元至1,700 元不等之利息，
    於借款時除先預扣第1 期之利息，借款人於借款後並應按丙
    ○○之指示，將各期應支付之利息或應償還之本金匯入甲○
    ○所有之前揭帳戶內（借款人、借款時間、地點、金額、利
    息計算均詳如附表所示），丙○○以此方式向附表所示之借
    款人收取與原本顯不相當之重利。嗣因有借款人無力負擔高
    額利息或因無法還款另遭丙○○恐嚇，經報警查獲，始悉上
    情。
二、案經臺北縣政府警察局移送臺灣板橋地方法院檢察署檢察官
    偵查起訴。
    理  由
一、按被告以外之人於審判外之言詞或書面陳述，除法律有規定
    者外，不得作為證據；又被告以外之人於審判外之陳述，雖
    不符合同法第159 條之1 至第159 條之4 之規定，但經當事
    人於審判程序同意作為證據，法院審酌該言詞陳述或書面陳
    述作成時之情況，認為適當者，亦得為證據。當事人、代理
    人或辯護人於法院調查證據時，知有第159 條第1 項不得為
    證據之情形，而未於言詞辯論終結前聲明異議者，視為有前
    項之同意，刑事訴訟法第159 條第1 項，及第159 條之5 ，
    分別定有明文。本判決下列所引用之各該被告以外之人於審
    判外之陳述，雖屬傳聞證據，惟均經當事人於法院準備程序
    及審判期日中表示無意見，而不予爭執，且迄至言詞辯論終
    結前亦未再聲明異議，法院審酌此等證據資料製作時之情況
    ，尚無違法不當及證明力明顯過低之瑕疵，亦認為以之作為
    證據應屬適當，故揆諸前開規定，依刑事訴訟法第159 條之
    5 規定，認前揭證據資料均例外有證據能力。
二、上揭事實，業經被告甲○○於偵查及本院審理中均坦承不諱
    ，核與同案被告丙○○於警詢中就此部分之供述相符（詳臺
    灣板橋地方法院檢察署97年度他字第6715號卷〈以下及附表
    內均稱他字偵查卷〉第265、391頁），業有第一銀行復興分
    行以97年11月6日（97）一復字第194號函所檢送被告甲○○
    前揭帳戶之交易明細表在卷可稽（參見同前署97年度偵字第
    377號卷〈附表內均簡稱偵字偵查卷〉(一)第317-332頁），另
    亦有如附表所示借款人於警詢、偵查中之陳述，暨渠等匯款
    至被告前揭第一銀行復興分行帳戶之匯款資料存卷足憑（此
    部分證據詳如附表所載），堪認被告之自白均與事實相符，
    而堪採信。從而本件事證明確，被告犯行足堪認定，應依法
    論科。
三、核被告甲○○所為，係犯刑法第30條第1項、同法第344條之
    幫助乘人急迫貸與金錢而收取與原本顯不相當重利罪。又被
    告以幫助之意思，參與構成要件以外之行為，為幫助犯，爰
    依刑法第30條第2項規定，依正犯之刑減輕之。查同案被告
    丙○○乘如附表所示借款人急迫需款之際出借款項，以取得
    與原本顯不相當之重利，其於借款期間，對同一借款人於每
    隔10日或7日即收取重利之多次犯行，於自然概念上雖屬數
    行為，然係基於單一金錢消費借貸契約持續收取，藉此謀取
    與本金顯不相當之重利，故其對同一借款人持續收取重利，
    應屬基於單一犯罪計劃接續所為之行為，於法律評價上為包
    括一行為之接續犯，各僅成立單純一罪，故被告甲○○以一
    幫助行為，提供上開帳戶供該同案被告丙○○對如附表之各
    名借款人為上述犯行，亦僅各論以單純一罪。再被告甲○○
    以一幫助行為，提供上開帳戶幫助同案被告丙○○對如附表
    所載之多名借款人為重利犯行，係一行為觸犯數罪名，屬想
    像競合，應依刑法第55條規定論以一幫助重利罪。爰審酌被
    告之素行，其提供帳戶資料供他人乘人急迫之際貸以金錢，
    進而取得與原本顯不相當之重利，對社會經濟秩序及借款人
    之生計均有負面影響，行為實不足取，兼衡其素行、犯罪之
    動機、目的、所獲取之對價、造成之危害程度，及犯後業已
    坦承犯行之態度、在本院審理時自承之生活狀況等一切情狀
    ，量處如主文所示之刑，並諭知易科罰金之折算標準，以資
    懲儆。
據上論斷，依刑事訴訟法第299 條第1 項前段，刑法第30條第1
項前段、第2 項、第344 條、第55條、第41條第1 項前段，刑法
施行法第1 條之1 ，判決如主文。
本案經檢察官鄭淑壬到庭執行職務。
中    華    民    國    98    年    10   月    16    日
                  刑事第二十庭  法  官  邱景芬
以上正本證明與原本無異。
如不服本判決應於收受判決後10日內向本院提出上訴書狀，並
應敘述具體理由。其未敘述上訴理由者，應於上訴期間屆滿後
20日內向本院補提理由書（均須按他造當事人之人數附繕本）
「切勿逕送上級法院」。
                                書記官  周百川
中    華    民    國    98    年    10   月    16    日
附錄本案論罪科刑法條全文：
中華民國刑法第344條
（重利罪）
乘他人急迫、輕率或無經驗貸以金錢或其他物品，而取得與原本
顯不相當之重利者，處1年以下有期徒刑、拘役或科或併科1千元
以下罰金。
中華民國刑法第30條
（幫助犯及其處罰）
幫助他人實行犯罪行為者，為幫助犯。雖他人不知幫助之情者，
亦同。
幫助犯之處罰，得按正犯之刑減輕之。
附表
┌──┬───┬─────┬──────┬─────┬──────┬───────┬───────┐
│編號│借款人│借款時間  │借款地點    │借款金額（│利息計算方式│利息匯入之帳戶│證據資料      │
│    │      │          │            │新臺幣）  │            │、時間及金額  │              │
├──┼───┼─────┼──────┼─────┼──────┼───────┼───────┤
│1   │丑○○│97年2月4日│臺北縣土城市│50,000元  │10天1 期，每│自借款後迄至97│證人丑○○於警│
│    │      │          │學享街68號4 │          │期利息5,000 │年7月止，將各 │詢之證述及其所│
│    │      │          │樓          │          │元，相當月息│期應支付之利息│提出之跨行匯款│
│    │      │          │            │          │30分，於借款│匯款至同案被告│書1紙、第一銀 │
│    │      │          │            │          │時預扣第一期│庚○○所有富邦│行復興分行97年│
│    │      │          │            │          │利息        │銀行莊敬分行之│11月6日（97） │
│    │      │          │            │          │            │帳戶內，另自95│一復字第194號 │
│    │      │          │            │          │            │年8月15日起， │函檢送之甲○○│
│    │      │          │            │          │            │則將2,000 元至│左列帳戶之交係│
│    │      │          │            │          │            │20,000元不等之│明細1份（見他 │
│    │      │          │            │          │            │多筆利息或本金│字偵查卷第95-1│
│    │      │          │            │          │            │匯款至被告王彥│00頁，及偵字偵│
│    │      │          │            │          │            │翔所有第一商業│查卷(一)第317-33│
│    │      │          │            │          │            │銀行復興分行帳│2頁）         │
│    │      │          │            │          │            │號00000000000 │              │
│    │      │          │            │          │            │號之帳戶內    │              │
├──┼───┼─────┼──────┼─────┼──────┼───────┼───────┤
│2   │己○○│第一次借款│臺北市萬華區│第一次借款│10天1 期，利│自第一次借款後│證人己○○於警│
│    │      │時間96年3 │西園路2 段某│50,000 元 │息約月息45分│迄至97年7 月底│詢之供述，及第│
│    │      │月間某日，│處          │，嗣後再陸│，於借款時預│止，即將各期應│一銀行復興分行│
│    │      │嗣後再陸續│            │續借款數次│扣第一期之利│支付之利息匯款│函覆甲○○左列│
│    │      │數次借款之│            │，借款金額│息          │至同案被告廖玉│帳戶之交易明細│
│    │      │時間不詳  │            │不詳      │            │玲之前述富邦銀│表（見他字偵查│
│    │      │          │            │          │            │行莊敬分行帳戶│卷第121-122、 │
│    │      │          │            │          │            │內；另自97年8 │137-154頁，及 │
│    │      │          │            │          │            │月20日起，則將│偵字偵查卷(一)第│
│    │      │          │            │          │            │各期應支付之利│317-332頁）   │
│    │      │          │            │          │            │息匯至被告王彥│              │
│    │      │          │            │          │            │翔前揭第一銀行│              │
│    │      │          │            │          │            │復興分行之帳戶│              │
│    │      │          │            │          │            │內            │              │
├──┼───┼─────┼──────┼─────┼──────┼───────┼───────┤
│3   │辛○○│97年9月11 │臺北縣新莊市│30,000元  │10天1 期，每│自借款後迄至97│證人辛○○於警│
│    │      │日        │中和街40巷  │          │期利息3,900 │年10月13日止，│詢、偵查之證述│
│    │      │          │14號4樓     │          │元，相當於月│即匯款第2至4期│及借款人所留之│
│    │      │          │            │          │息39分，於借│之各期應支付利│還款時間、匯款│
│    │      │          │            │          │款時預扣第一│息至甲○○之前│帳號字條1紙（ │
│    │      │          │            │          │期利息（已清│揭第一銀行復興│參同前署98年偵│
│    │      │          │            │          │償完畢）    │分行之帳戶內  │字第3771號卷(一)│
│    │      │          │            │          │            │              │第225-229、232│
│    │      │          │            │          │            │              │頁，及前述他字│
│    │      │          │            │          │            │              │偵查卷第225-22│
│    │      │          │            │          │            │              │8頁）         │
├──┼───┼─────┼──────┼─────┼──────┼───────┼───────┤
│4   │丁○○│97年10月22│臺北縣板橋市│10,000元  │10天1期，每 │於97年11月3日 │證人丁○○於警│
│    │      │日        │金門街358巷 │          │期利息2,800 │將借款10,000元│詢之證述及匯款│
│    │      │          │11號5樓之1  │          │元，相當於月│匯入甲○○之前│申請書1紙（參 │
│    │      │          │            │          │息60分，於借│揭第一銀行復興│偵字偵查卷(一)第│
│    │      │          │            │          │款時預扣第一│分行之帳戶內  │234-238頁）   │
│    │      │          │            │          │期利息（已清│              │              │
│    │      │          │            │          │償）        │              │              │
├──┼───┼─────┼──────┼─────┼──────┼───────┼───────┤
│5   │乙○○│97年10月25│臺北縣蘆洲市│30,000元  │7天1期，每期│丙○○業已提供│證人乙○○於警│
│    │      │日        │民義街64巷6 │          │利息5,100元 │甲○○之前揭帳│詢、偵查之證述│
│    │      │          │號2樓       │          │，相當月息68│戶資料指示人林│及借款人所留之│
│    │      │          │            │          │分，於借款時│姵伶將各期應支│還款時間、匯款│
│    │      │          │            │          │預扣第一期利│付之利息匯入該│帳號字條1紙（ │
│    │      │          │            │          │息及手續費60│帳戶內，但借款│詳偵字偵查卷(一)│
│    │      │          │            │          │0元（已清償 │人於97年11月5 │第239-241頁， │
│    │      │          │            │          │完畢）      │日即以現金償還│及他字偵查卷第│
│    │      │          │            │          │            │借款完畢，並未│219-221頁）   │
│    │      │          │            │          │            │匯款至該帳戶內│              │
├──┼───┼─────┼──────┼─────┼──────┼───────┼───────┤
│6   │戊○○│97年10月間│臺北市○○路│10,000元  │7天1期，每期│自借款後迄至98│證人戊○○於警│
│    │      │某日      │77號4樓之2  │          │利息1,500元 │年1月14日止， │詢、偵查之證述│
│    │      │          │            │          │，相當月息約│即匯款各期應支│及匯款單據10紙│
│    │      │          │            │          │60分，於借款│付之利息至王彥│（詳參偵字偵查│
│    │      │          │            │          │時預扣第一期│翔之前揭第一銀│卷(一)第261-269 │
│    │      │          │            │          │利息        │行復興分行之帳│9頁，及他字偵 │
│    │      │          │            │          │            │戶內，共計已匯│查卷第204-208 │
│    │      │          │            │          │            │款23,500元左右│頁）          │
├──┼───┼─────┼──────┼─────┼──────┼───────┼───────┤
│7   │子○○│97年10月22│臺北市萬華區│10,000元  │7天1期，每期│自借款後迄至98│證人子○○於警│
│    │      │日        │寶義街62號4 │          │利息1,100元 │年1月14日止， │詢之證述及第一│
│    │      │          │樓          │          │，於借款時預│即匯款各期應支│銀行復興分行97│
│    │      │          │            │          │扣第一期利息│付之利息至王彥│年11月6日（97 │
│    │      │          │            │          │及手續費1,00│翔之前揭第一銀│）一復字第194 │
│    │      │          │            │          │0元         │行復興分行之帳│號函檢送之王彥│
│    │      │          │            │          │            │戶內，共計已匯│翔左列帳戶之交│
│    │      │          │            │          │            │款10,000餘元左│易明細1份（詳 │
│    │      │          │            │          │            │右            │見偵字偵查卷(一)│
│    │      │          │            │          │            │              │第317-332頁及 │
│    │      │          │            │          │            │              │同卷宗(二)第237-│
│    │      │          │            │          │            │              │243頁）       │
├──┼───┼─────┼──────┼─────┼──────┼───────┼───────┤
│8   │壬○○│97年8月20 │臺北市○○路│60,000元  │10天1期，每 │自借款後迄至98│證人壬○○於警│
│    │      │日        │3段10號     │          │期利息9,000 │年1月22日止， │詢之證述及自動│
│    │      │          │            │          │元，於借款時│即匯款各期應支│櫃員機交易明細│
│    │      │          │            │          │預扣第一期利│付之利息至王彥│單1張（參上揭 │
│    │      │          │            │          │息及手續費1,│翔之前揭第一銀│偵字偵查卷(二)第│
│    │      │          │            │          │000元       │行復興分行之帳│280-282頁）   │
│    │      │          │            │          │            │戶內，共計已匯│              │
│    │      │          │            │          │            │款135,000元左 │              │
│    │      │          │            │          │            │右            │              │
├──┼───┼─────┼──────┼─────┼──────┼───────┼───────┤
│9   │癸○○│97年11月7 │臺北市地○街│20,000元  │10天1期，每 │自借款後迄至98│證人癸○○於警│
│    │      │日        │144號       │          │期利息3,400 │年1月23日止， │詢之證述及匯款│
│    │      │          │            │          │元，相當於月│即匯款各期應支│申請書4章（參 │
│    │      │          │            │          │息51分，於借│付之利息至王彥│偵字偵查卷(二)第│
│    │      │          │            │          │款時預扣第一│翔之前揭第一銀│第310-318頁） │
│    │      │          │            │          │期利息      │行復興分行之帳│              │
│    │      │          │            │          │            │戶內，共計已匯│              │
│    │      │          │            │          │            │款20,000元以上│              │
└──┴───┴─────┴──────┴─────┴──────┴───────┴───────┘

司法院資訊處製作；財團法人民間司法改革基金會備份。
